【裁判字號】    99,簡上,166
【裁判日期】    990924
【裁判案由】    給付股權讓渡金
【裁判全文】
臺灣臺中地方法院民事判決  99年度簡上字第166號
上  訴  人  丁○○
被上訴人    戊○○
上列當事人間請求給付股權讓渡金事件，上訴人對於民國99年4
月23日本院臺中簡易庭99年度中簡字第501號第一審判決提起上
訴，本院於99年9月3日言詞辯論終結，判決如下：
    主  文
上訴駁回。
第二審訴訟費用由上訴人負擔。
    事實及理由
一、被上訴人主張：兩造於民國98年9月14日簽訂股權讓渡書，
    約定由被上訴人以新臺幣(下同)450,000元之價格，將其持
    有之己○儀器科技股份有限公司（以下簡稱己○公司)股份
    轉讓予上訴人，並約定上訴人應即刻開立協議金等額之支票
    ，並於98年10月30日前兌現。被上訴人亦未貪圖高於兩造契
    約之售價而欲自行將股份賣予訴外人庚○實業股份有限公司
    (以下簡稱庚○公司)。再公司法第163條第2項之規定，是設
    立未滿1年內限制轉讓登記，並未限制轉讓合約之簽立。兩
    造簽定上開股權讓渡書時，對於公司法第163條第2項之規定
    有充分了解，被上訴人並口頭提醒上訴人此項規定，才約定
    支票兌現日期為98年10月30日前，即要刻意超過98年10月27
    日設立週年，雙方均同意於支票兌現後且公司成立滿1年辦
    理轉讓登記。上訴人迄未兌現買賣價金，股份仍於被上訴人
    名下，轉讓登記尚未發生，並無違反公司法第163條第2項之
    規定。被上訴人無償轉讓股份之構想，因與上訴人談判破裂
    未達成協議。兩造上開契約未經兩造解除，仍然有效。被上
    訴人亦未欺詐上訴人。爰依上開轉讓契約，請求上訴人給付
    上開轉讓金額及法定利息。
二、上訴人抗辯：兩造於98年9月14日簽訂股權讓渡書後，被上
    訴人於98年11月3日取得己○公司之支票，其後得知訴外人
    庚○公司有意以百萬元價格購買被上訴人股份，遂拒絕將股
    份賣予上訴人，應是被上訴人違約。再按發起人之股份非於
    公司設立登記1年後，不得轉讓，公司法第163條第2項本文
    定有明文。違反此項禁止規定之股份轉讓，應屬無效，最高
    法院70年台上字第458號判例意旨可資參照。兩造均為己○
    公司之發起人，依上揭判例意旨，被上訴人之股份在公司設
    立登記後之1年內均不得轉讓，因此兩造於98年9月14日所簽
    訂之股權讓渡書應屬無效。被上訴人不得依據無效之契約向
    上訴人請求給付買賣價金。兩造於簽約時，亦未預期於設立
    登記1年後始為轉讓。兩造契約因違公司法第162條第2項本
    文之規定，亦不成立。被上訴人並早於己○公司臨時股東會
    前，即公開表示不要股權讓渡金以換取上訴人金援己○公司
    。被上訴人由公司成立即負責掌管公司財務及國外業務，短
    短1年即用光公司資金，且積欠外債、員工薪資及房屋租金
    ，致使己○公司面臨破產、解散，後未辭職即閃電離開己○
    公司，還以印度客戶要求上訴人買受被上訴人股份，被上訴
    人欺騙上訴人。
三、本件原審對於被上訴人之請求，判決被上訴人全部勝訴，並
    依職權宣告假執行，上訴人全部聲明不服，求為廢棄原判決
    ，並駁回被上訴人在第一審之訴，被上訴人則求為判決駁回
    上訴。
四、兩造不爭執之事項
(一)訴外人己○公司於97年10月24日申請公司設立登記，經經濟
    部於同年月27日以經授中字第09733325660號函通知准予登
    記。公司設立發起人為上訴人、被上訴人及訴外人乙○○3
    人，各持有股份250,000股、125,000股、125,000股，合計
    500,000股。
(二)兩造於98年9月14日簽訂股權讓渡書，約定由被上訴人以450
    ,000元之價格，將其持有之己○公司股份轉讓予上訴人；該
    股權讓渡書第2條約定：「雙方簽訂本股權讓渡書後，乙方(
    即上訴人)應即刻開立協議金等額之支票，並於98年10月30
    日前兌現，以資確認交易成立；甲方(即被上訴人)於前開支
    票兌現當日下午3點前簽發股權轉讓授權書，授權丁○○辦
    理股東名簿記載之變更，完成股權移轉手續」；上訴人迄未
    依上述約款，簽交面額450,000元之支票予被上訴人。
(三)上訴人就系爭價金曾簽發發票日為98年11月3日，面額45萬
    元，支票號碼：辛○0000000號之支票一紙交由被上訴人於同
    日簽收。
五、得心證之理由：
    本件兩造有爭執者，為本件股份轉讓有無違反公司法第163
    條第2項之規定？經查：
(一)按當事人互相表示意思一致者，無論其為明示或默示，契約
    即為成立。當事人對於必要之點，意思一致，而對於非必要
    之點，未經表示意思者，推定其契約為成立，關於該非必要
    之點，當事人意思不一致時，法院應依其事件之性質定之；
    稱買賣者，謂當事人約定一方移轉財產權於他方，他方支付
    價金之契約。當事人就標的物及其價金互相同意時，買賣契
    約即為成立，民法第153條、第345條分別定有明文。是知買
    賣契約是否成立，乃係指當事人就標的物及其價金互相表示
    意思是否一致。而契約之無效乃係指契約有無民法第71條前
    段：法律行為，違反強制或禁止之規定者，無效等之規定而
    無效。是買賣契約是否成立與無效乃屬不同。上訴人以兩造
    契約是否有違反公司法第162條第2項本文之規定而無效，遽
    抗辯該契約亦不成立云云，於法尚有未合，合先敘明。
(二)被上訴人主張：兩造於98年9月14日簽訂股權讓渡書，約定
    由被上訴人以450,000元之價格，將其持有之己○公司股份
    轉讓予上訴人，並約定上訴人應即刻開立協議金等額之支票
    ，並於98年10月30日前兌現之事實，業據被上訴人提出股權
    讓渡書附於原審卷內為證，並為兩造所不爭執，堪認為真實
    。就兩造簽立之上開契約觀之，兩造既就買賣標的物即被上
    訴人所持有己○公司之股份及其價金即45萬元互相表示意思
    一致，則依上開民法第153條、第345條之規定，兩造就股份
    之買賣契約即已成立。至上訴人雖又抗辯：兩造於98年9月
    14日簽訂股權讓渡書後，被上訴人於98年11月3日取得己○
    公司之支票，其後得知訴外人庚○公司有意以百萬元價格購
    買被上訴人股份，遂拒絕將股份賣予上訴人，應是被上訴人
    違約云云。惟按當事人主張有利於己之事實者，就其事實有
    舉證之責任，民事訴訟法第277條本文亦有明文。被上訴人
    既否認上訴人上開抗辯，上訴人即應就其上開抗辯舉證以實
    其說。再證人即庚○公司人員甲○○及己○公司股東乙○○
    亦分別於本院證述：「(上訴人丁○○是否有跟你兜售股份
    ？) 曾經有過，他提出的條件是我們庚○公司以145萬元收
    購25% 之股份，因為我們公司內部評估，：：，評估結果不
    划算，所以沒有成交，從頭到尾都是上訴人與我聯絡，被上
    訴人從來沒有與他聯絡過」、「當時有向我提到是公司股權
    ，當面談的時候上訴人有表示是要賣被上訴人的股權，但是
    我們不認識被上訴人，認知上是要買己○公司股權」；「兩
    造簽約時我不在場，我是事後才知道他們有這份合約，在簽
    約之前有開會，簽約之前有提到是否要增資，或是找別家公
    司入股，那時候沒有具體提到個人股權買賣事情，兩造簽約
    時我人在國外，我回國後聽公司員工與兩造提過這件事情，
    有聽證人林小姐提到要開公司票支付被上訴人的款項，後來
    這張票因為公司存款不足，請被上訴人取回作廢，這張票我
    也看過，付款日應該是支票發票日，因為簽約時我不在場，
    所以不知道何時要辦理股權移轉，就兩造間股權買賣，上訴
    人原本要開他個人的支票，後來為何開公司票我不清楚，我
    記得是後來我與上訴人開會的時候，被上訴人不在場，我與
    上訴人有提到要以公司名義買下被上訴人25%股權，再兜售
    給別家公司，所以才開公司票，當時上訴人有請我聯絡庚○
    公司、展元公司看他們有無意願買公司25%股權，開價都是
    145萬元，但都沒有成交」、「(被上訴人是否同意要將股權
    賣給公司？)這件事被上訴人應該不知情，因為他有提到我
    們如何處理這些股份他不過問」等語。依上開證人甲○○及
    乙○○之證言，即知係上訴人欲出售本件股份予庚○公司，
    被上訴人與庚○公司並無接觸，除未能認上訴人上開抗辯為
    真實外，更應認上訴人上開抗辯為不實。是已未能認被上訴
    人違約。再按因契約互負債務者，於他方當事人未為對待給
    付前，得拒絕自己之給付。但自己有先為給付之義務者，不
    在此限，民法第264條第1項亦有明文。又被告在裁判上援用
    民法第264條之抗辯權時，原告如不能證明自己已為給付或
    已提出給付，法院應為原告提出對待給付時，被告即向原告
    為給付之判決，不能遽將原告之訴駁回，最高法院亦著有29
    年上字第895號判例意旨足資參照。上訴人上開被上訴人是
    否違約之抗辯，充其量亦僅能主張同時履行抗辯，其遽拒絕
    自己之給付，亦於法未合。再依兩造所立上開股權讓渡書於
    第2條之約定：「雙方簽訂本股權讓渡書後，乙方(即上訴人
    )應即刻開立協議金等額之支票，並於98年10月30日前兌現
    ，以資確認交易成立；甲方(即被上訴人)於前開支票兌現當
    日下午3點前簽發股權轉讓授權書，授權丁○○辦理股東名
    簿記載之變更，完成股權移轉手續」。是知依兩造之約定，
    上訴人亦有先為給付價金之義務。上訴人以上開事由置辯，
    拒絕自己之給付，更於法無據，並無理由。
(三)次按雖發起人之股份非於公司設立登記一年後，不得轉讓，
    公司法第163條第2項本文固有明文。惟按以不能之給付為契
    約標的者，其契約為無效。但其不能情形可以除去，而當事
    人訂約時並預期於不能之情形除去後為給付者，其契約仍為
    有效，民法第246條第1項亦有明文。本件雖訴外人己○公司
    於97年10月24日申請公司設立登記，經經濟部於同年月27日
    以經授中字第09733325660號函通知准予登記，公司設立發
    起人為上訴人、被上訴人及訴外人乙○○3人，各持有股份
    250,000股、125,000股、125,000股，合計500,000股，兩造
    並於98年9月14日簽訂系爭股權讓渡書之事實，業有上開股
    權讓渡書及有上訴人提出之己○公司章程、設立登記申請書
    、董事願任同意書、董事會議簽到簿、董事會議紀錄、發起
    人會議紀錄及設立登記表為證，復有經濟部中部辦公室99年
    6月15日經中三字第09932174870號函及該函檢送之己○公司
    登記案卷可佐，亦為兩造所不爭執，固堪認為真實。然依兩
    造所立上開股權讓渡書第2條約定所示，兩造係約定上訴人
    於98年10月30日前給付系爭股份轉讓價金，被上訴人於支票
    兌現當日下午3點前簽發股權轉讓授權書，授權上訴人辦理
    股東名簿記載之變更，完成股權移轉手續。是知依兩造之約
    定，被上訴人需為簽發股權轉讓授權書，授權上訴人辦理股
    東名簿記載之變更，為股權移轉，已逾訴外人己○公司於97
    年10月27日設立登記1年後。再上訴人就系爭價金曾簽發發
    票日為98年11月3日，面額45萬元，支票號碼：辛○0000000
    號之支票一紙交由被上訴人於同日簽收之事實，亦有上訴人
    提出之支票存根在卷可憑，並為兩造所不爭執，亦堪認為真
    實。此亦逾訴外人己○公司於97年10月27日設立登記1年後
    。而上開支票嗣上訴人以己○公司經營困難為由向被上訴人
    取回之事實，亦據上開證人乙○○於原審及本院均證述明確
    ，並據證人丙○○於本院證述：「股權讓渡開票的事情我知
    道，支票是我開立的，是開公司票，是開98年11月3日發票
    日，是上訴人叫我開的，後來上訴人告訴我說這張票會拿回
    來作廢，被上訴人也拿回來作廢了」等語屬實。又嗣後因上
    訴人未支付股份買賣價金，被上訴人仍為己○公司之董事及
    股東，被上訴人後於99年1月4日發函釋董事職務，並於99年
    1月5日參加決議推派清算人之臨時股東會之事實，亦有上訴
    人於原審提出之存證信函及臨時股東會會議紀錄在卷可憑。
    亦徵於上訴人支付價金前，被上訴人均為己○公司之股東，
    並行使股東權。是以兩造就系爭股份交易之約定及交易情節
    觀之，亦堪認兩造訂約時有預期於訴外人己○公司於97年10
    月27日設立登記1年後始為股份之移轉。兩造就系爭股份之
    轉讓，依上開民法第246條第1項但書之規定，即未能認有違
    反公司法第163條第2項本文之規定而無效。被上訴人主張兩
    造就系爭股份之轉讓未違反公司法第163條第2項本文之規定
    ，尚屬可採。上訴人抗辯：兩造契約因違公司法第162條第2
    項本文之規定而無效云云，即屬無據。
(四)上訴人雖又抗辯：被上訴人於己○公司臨時股東會前，即公
     開表示不要股權讓渡金以換取上訴人金援己○公司云云，
     而上開證人丙○○固亦於本院證述：「(提示股權讓渡書，
     股權讓渡之事你是否知道？)這件事情我不知道，我也不知
     道後來有無發生何事，被上訴人曾經私下跟我說過他不要
     這筆45萬元，因為他希望這件事情趕快結束一些糾紛，可
     能他們有意見不合，至於他們開會發生何事我不知道，被
     上訴人要如何結束糾紛我也不知道」等情。惟證人丙○○
     既不知兩造糾紛始末及詳情，已難遽憑為有利於上訴人之
     認定。再按對話人為意思表示者，其意思表示，以相對人
     了解時，發生效力，民法第94條亦有明文。是知對話為意
     思表示，自須向相對人為之，並以相對人了解時，發生效
     力。被上訴人既係私下向證人丙○○為對話，自非對上訴
     人為對話之意思表示，對上訴人亦不發生任何拋棄權利之
     效力。上訴人以此事由置辯，亦無理由。
(五)上訴人雖又抗辯：被上訴人欺騙上訴人云云，並提出上開存
    證信函及領款簽收單、代物清償契約書、和解協議書、現金
    支付單、物品抵欠明細為證。惟依上開證物所示，僅能知己○公司嗣後之財務情形，及被上訴人於99年1月4日發函辭任
    董事職務，並未能遽認被上訴人有欺詐上訴人。上訴人就其
    此部分之抗辯既未舉證以實其說，依上開民事訴訟法第277
    條本文之規定，亦難認其此部分之抗辯為真實。再依上開己○公司章程、設立登記申請書、董事願任同意書、董事會議
    簽到簿、董事會議紀錄、發起人會議紀錄、設立登記表及經
    濟部中部辦公室函檢送之己○公司登記案卷所示，上訴人於
    己○公司登記時即為發起人之一，並為公司最大股東，且被
    選任為董事長對外代表公司，上訴人對己○公司之財務情形
    自知之甚詳，其仍與被上訴人訂立上開股份轉讓契約，自未
    能認被上訴人有何欺詐上訴人之行為。上訴人此部分之抗辯
    ，亦無可採。
(六)綜上所述，兩造就股份買賣契約業已成立，並未能認被上訴
    人有違約，上訴人並有先為價金給付之義務，亦未能認兩造
    契約有違公司法第163條第2項本文之規定，並未能認被上訴
    人有為權利之拋棄，復未能認被上訴人有欺詐上訴人。從而
    ，被上訴人本於轉讓契約之法律關係，請求上訴人給付450,
    000元，及自98年10月30日起至清償日止，按年息5%計算之
    遲延利息，核屬正當，應予准許。原審為被上訴人勝訴之判
    決，並無不合。上訴意旨指摘原判決不當，求予廢棄改判，
    為無理由，應予駁回。
六、兩造其餘之陳述、攻擊防禦方法及舉證，均對本判決之結果
    不生影響，爰不一一論述，附此敘明。
七、據上論結，本件上訴為無理由，依民事訴訟法第436條之1第
    3項、第449條第1項、第78條，判決如主文。
中    華    民    國    99    年    9     月    24    日
                  民事第二庭   審判長法  官  王銘
                                     法  官  黃炫中
                                     法  官  陳秋月
上正本證明與原本無異。
不得上訴。
中    華    民    國    99    年    9     月    24    日
                                     書記官  楊金池


司法院資訊處製作；財團法人民間司法改革基金會備份。
